【裁判字號】    98,上更(一),17
【裁判日期】    990505
【裁判案由】    確認董事關係不存在
【裁判全文】
臺灣高等法院高雄分院民事判決        98年度上更(一)字第17號
上  訴  人  乙○○
訴訟代理人  江雍正律師
            李汶哲律師
            吳晉賢律師
被上訴人    峰安金屬工業股份有限公司
法定代理人  甲○○
上列當事人間請求確認董事關係不存在事件，上訴人對於民國97
年1 月30日臺灣高雄地方法院96年度訴字第1619號第一審判決提
起上訴，經最高法院第一次發回更審，本院於99年4 月21日言詞
辯論終結，判決如下：
    主  文
原判決關於駁回上訴人後開第二項之訴部分廢棄。
確認自民國89年3 月21日起，上訴人與被上訴人間之董事委任關
係不存在。
第一、二審及發回前第三審訴訟費用，由被上訴人負擔。
    事實及理由
一、查經濟部於民國92年5 月8 日以經授商字第09201136010 號
    函被上訴人公司予以廢止公司登記，該公司迄未進行清算，
    有經濟部函及台灣高雄地方法院函覆可稽（原審卷45、46頁
    、本院上字第37號卷98頁），又股份有限公司應由董事長對
    外代表公司，惟公司與董事間訴訟，除法律另有規定外，則
    由監察人或股東會所選任之人代表公司為訴訟，公司法第
    208 條第3 項、第213 條分別定有明文，被上訴人之監察人
    為甲○○，有公司基本資料查詢及監察人名單可稽（原審卷
    17 、52 頁），上訴人以被上訴人之監察人甲○○為該公司
    法定代理人提起本件訴訟，經核並無不合。次查被上訴人未
    於言詞辯論期日到場，核無民事訴訟法第386 條所列各款情
    形，爰依上訴人之聲請由其一造辯論而為判決，合先敘明。
二、上訴人主張：其固曾自87年5 月1 日起代表訴外人台灣貨櫃
    儲運股份有限公司（下稱台櫃公司）擔任被上訴人法人董事
    ，然同年8 月25日，台櫃公司另行指派張鐘濮接替上訴人擔
    任被上訴人法人董事，上訴人並於同年9 月2 日請辭台櫃公
    司董事長，台櫃公司旋於同年月15日召開臨時股東會，決議
    由張鍾濮接任台櫃公司董事長。是自斯時起，上訴人已非代
    表台櫃公司擔任被上訴人法人董事。然在張鍾濮請辭後，台
    櫃公司在未經上訴人同意下，於89年3 月21日逕行指派上訴
    人接替張鐘濮代為行使被上訴人之股東權益，並擔任被上訴
    人之董事。該指派書既未經上訴人同意，則該指派自始不生
    效力。詎於96年間，上訴人接獲高雄縣政府稅捐稽徵處地價
    稅稅額繳款書，該繳款書竟將上訴人列為被上訴人之董事，
    將公司核課通知書送達予上訴人，上訴人始知仍被登記為被
    上訴人之董事，然依前所述，上訴人並非台櫃公司之代表，
    自無從擔任被上訴人之董事，上訴人是否為被上訴人董事之
    法律關係陷入不明，並使上訴人之法律上地位有受侵害之危
    險等情，求為判決：(一)確認被上訴人與上訴人間之董事委任
    關係不存在，(二)被上訴人應塗銷上訴人擔任董事之登記。
三、原審為上訴人敗訴之判決，上訴人提起上訴，聲明為：(一)原
    判決關於駁回上訴人後開第二項之訴部分廢棄，(二)確認自89
    年3 月21日起，上訴人與被上訴人間之董事委任關係不存在
    （上訴人於原審併請求被上訴人應塗銷上訴人擔任董事之登
    記部分，業經原審為上訴人敗訴之判決，未據上訴人聲明不
    服而告確定）。
四、本件茲應審究者為：(一)上訴人提起本件訴訟，是否有即受確
    認判決之法律上利益？(二)上訴人請求確認自89年3 月21日起
    ，上訴人與被上訴人間之董事委任關係不存在，是否有理由
    ？茲分述如下：
  (一)上訴人提起本件訴訟，是否有即受確認判決之法律上利益？
  1.按法律關係之存在與否不明確，致原告在私法上之地位有受
    侵害之危險，而此危險得以對於被告之確認判決除去者，即
    得依民事訴訟法第247 條規定，提起確認之訴。又確認法律
    關係成立（存在）或不成立（存在）之訴，縱以確認現在之
    法律關係為限，然過去不成立（存在）之法律關係，延至目
    前仍繼續不存在時，亦不失為「現在」之法律關係。如對於
    該法律關係之存在與否有所爭執，而有即受確認判決之法律
    上利益者，自非不得對之提起確認之訴。
  2.查上訴人主張其雖自87年5 月1 日起代表訴外人台櫃公司擔
    任被上訴人法人董事，然同年8 月25日，台櫃公司即另行指
    派張鐘濮接替上訴人擔任被上訴人法人董事，並於同年月15
    日召開臨時股東會，決議由張鍾濮接任台櫃公司董事長，斯
    時上訴人已非代表台櫃公司擔任被上訴人法人董事。然在張
    鍾濮請辭後，台櫃公司於89年3 月21日未經上訴人同意下，
    逕行指派上訴人接替張鐘濮代為行使被上訴人之股東權益，
    並擔任峰安公司之董事，惟該指派同意書既未經上訴人同意
    ，則該指派自始不生效力，則89年3 月21日起其與被上訴人
    間之董事委任關係即不存在。詎其於96年間接獲高雄縣稅捐
    處寄交被上訴人之地價稅繳款書，仍將其列為被上訴人之董
    事（清算人）等情，業據提出該繳款書為證（原審卷15頁）
    。是上訴人是否具有被上訴人董事之法律上地位迄96年間為
    止，尚處於不明確之不安狀態。揆諸上開說明，上訴人提起
    確認自89年3 月21日起其與被上訴人間董事委任關係不存在
    之訴，即有受確認判決之法律上利益。
  (二)上訴人請求確認自89年3 月21日起，其與被上訴人間之董事
    委任關係不存在，是否有理由？
  1.按，稱委任者，謂當事人約定，一方委託他方處理事務，他
    方允為處理之契約，民法第528 條定有明文；又法人為公司
    股東時，其指定之代表人行使股東權利或代表法人董監事執
    行職務，或被推為董監事等，該代表人與法人間，乃該代表
    人受任為法人處理事務，其性質應為民法上之委任。
  2.查上訴人主張其雖自87年5 月1 日起代表訴外人台櫃公司擔
    任被上訴人法人董事，然同年8 月25日，台櫃公司即另行指
    派張鐘濮接替上訴人擔任被上訴人法人董事；而台櫃公司並
    於同年月15日召開臨時股東會，決議由張鍾濮接任台櫃公司
    董事長，是自斯時起，上訴人已非代表台櫃公司擔任被上訴
    法人董事等情，業據提出委任通知書、董事會議事錄可稽（
    本院上更(一)字第17號卷53、55頁），自堪信為真實。
  3.次查，上訴人主張張鍾濮請辭後，台櫃公司在未經上訴人同
    意下，逕行指派上訴人接替張鐘濮代為行使被上訴人之股東
    權益，並擔任峰安公司之董事，惟該指派書並未經上訴人同
    意，亦據上訴人提出89年3 月21日指派書為證（同上卷56頁
    ）。茲對照87年5 月13日之指派書與89年3 月21日之指派書
    ，前者其上除表明由上訴人擔任台櫃公司之法人代表行使股
    東權益，並得選任為被上訴人公司之董事或監察人外，並有
    當時擔任台櫃公司董事長之上訴人之私人用印（本院上字第
    37號卷27頁）；後者除僅有台櫃公司之大章外，別無其他。
    再參以台櫃公司未經上訴人同意，即指派上訴人代表台櫃公
    司擔任被上訴人董事，而上訴人於89年4 月間，即向台櫃公
    司及被上訴人表示請辭擔任被上訴人董事之事實，亦有上訴
    人提出89年4 月11日及同年月27日信函，內容分別記載「主
    旨：本人原代表貴公司（指被上訴人）擔任台灣貨櫃儲運股
    份有限公司之股權代表暨董事，即日請辭上述職務，呈請。
    貴公司另覓人選替代」、「主旨：頃（4 月27日）接貴公司
    指派書（如附件）本人乙○○代表貴公司為峰安金屬工業股
    份有限公司法人代表並擔任董事，本人為一離職員工不適合
    ，也毫無擔任該項職務的意願，請另覓他人擔任為宜」等語
    （原審卷8 、9 頁）觀之，足見上訴人主張89年3 月21日之
    指派書為台櫃公司所片面製作，其完全不知情等詞，應堪採
    信。是以，台櫃公司89年3 月21日指派書既未經上訴人同意
    ，該指派自始即不生效力，則由上訴人代表台櫃公司擔任被
    上訴人董事即不存在。從而，上訴人請求確認自89年3 月21
    日起，上訴人與被上訴人間之董事委任關係不存在，自屬有
    理。
五、綜上所述，上訴人請求確認自89年3 月21日起，上訴人與被
    上訴人間之董事委任關係不存在，為有理由，應予准許。原
    審此部分為上訴人敗訴之判決，尚有未合。上訴意旨，指摘
    原判決此部分不當，求予廢棄改判，為有理由。爰由本院將
    原判決此部分廢棄，改判如主文第二項所示。
六、據上論結，本件上訴為有理由，依民事訴訟法第450 條、第
    78條、第463 條、第385條第1 項前段，判決如主文。
中    華    民    國    99    年    5    月     5     日
                            民事第五庭
                                審判長法官  蔡明宛
                                法      官  魏式璧
                                法      官  曾錦昌
以上正本證明與原本無異。
如對本判決上訴，須於判決送達後20日內向本院提出上訴狀，其
未表明上訴理由者，應於上訴後20日內向本院提出上訴理由書（
均須按他造當事人之人數附繕本）。上訴時應提出委任律師或具
有律師資格之人之委任狀，並依附註條文規定辦理。
中    華    民    國    99    年    5     月    5     日
                                書  記  官  黎  珍
附註：
民事訴訟法第466 條之1 ：
對於第二審判決上訴，上訴人應委任律師為訴訟代理人，但上訴
人或其法定代理人具有律師資格者，不在此限。
上訴人之配偶、三親等內之血親、二親等內之姻親，或上訴人為
法人、中央或地方機關時，其所屬專任人員具有律師資格並經法
院認適當者，亦得為第三審訴訟代理人。
第1 項但書及第2 項情形，應於提起上訴或委任時釋明之。

司法院資訊處製作；財團法人民間司法改革基金會備份。
